【裁判字號】    99,訴,175
【裁判日期】    991216
【裁判案由】    確認通行權存在
【裁判全文】
臺灣苗栗地方法院民事判決               99年度訴字第175號
原      告  王偉倫
訴訟代理人  王基淋
被      告  江送富
            江花
共      同
訴訟代理人  陳淑芬律師
複  代理人  葉玉蘭
            李芃臻
被      告  建喬建設實業有限公司
法定代理人  邱金城
上列當事人間請求確認通行權存在事件，本院於民國99年11月16
日言詞辯論終結，判決如下：
    主  文
確認原告就被告江送富所有坐落苗栗縣造橋鄉○○段九六二、九
六六、九六五、九六五之一等地號如附圖方案二所示編號Ａ部分
面積六一點七０平方公尺、Ｂ部分面積九點六二平方公尺、Ｃ部
分面積七０點０一平方公尺、Ｄ部分面積五點五三平方公尺土地
有通行權存在。
被告建喬建設實業有限公司應將如附圖藍色實線所示之圍牆拆除
，不得妨礙原告通行。
訴訟費用由被告負擔。
    事實及理由
一、被告建喬建設實業有限公司（下稱建喬公司）經合法通知，
    未於言詞辯論期日到場，核無民事訴訟法第386 條各款所列
    情形，爰依原告之聲請，由其一造辯論而為判決。
二、按訴狀送達後，原告不得將原訴變更或追加他訴。但有下列
    各款情形之一者，不在此限：(二)請求之基礎事實同一者、(三)
    不甚礙被告之防禦及訴訟之終結者，民事訴訟法第255 條第
    1 項第2 、3 款定有明文。本件原告於訴狀送達後之民國99
    年10月7 日追加建喬公司為被告，主張原告所有坐落苗栗縣
    造橋鄉○○段961 地號土地為袋地，因被告建喬公司在同段
    1024地號即平仁路150 巷道土地上建築圍牆，致使系爭961
    地號土地經由被告江送富、江花土地通行後無法與公路聯
    絡，求為命被告建喬公司應將圍牆拆除，使其得為通行等情
    ，經核其所為訴之追加，請求之基礎事實與其前所主張袋地
    通行權之基礎事實同一，且並不甚礙被告之防禦或訴訟之終
    結，核與上開法條規定相符，應予准許，合先敘明。
三、次按確認法律關係之訴，非原告有即受確認判決之法律上利
    益者，不得提起之，民事訴訟法第247條第1項前段定有明文
    。所謂即受確認判決之法律上利益，係指法律關係之存否不
    明確，原告主觀上認其在法律上之地位有不安之狀態存在，
    且此種不安之狀態，能以確認判決將之除去者而言（最高法
    院52年台上字第1240號判例參照）。本件原告主張對被告江
    送富、江花所有坐落苗栗縣造橋鄉○○段962 、966 、96
    7 、969-1 、969 、970 、965- 1、971 等地號土地如複丈
    成果圖所示方案一部分土地有袋地通行權存在，然為被告所
    否認，則原告就被告所有上開土地是否有袋地通行權存在，
    於兩造間即屬不明確，致原告私法上之地位有受侵害之危險
    ，且此不明確之狀況得以確認判決予以排除，是原告提起本
    件訴訟確認通行權存在，應認有即受確認判決之法律上利益
    。
四、原告主張：原告所有坐落苗栗縣造橋鄉○○段961 地號土地
    與被告江送富所有同段962 、966 、967 、969-1 、969 、
    970 、965- 1地號土地及被告江花所有同段971 地號土地
    互相比鄰，且原均屬訴外人蕭椿、蕭版田所有重測前造橋段
    1050、120-1 、122 、123-1 等地號土地。上開土地經政府
    於42年9 月10日依據實施耕者有其田條例徵收後逕為分割，
    1050地號因分割增加1050 -7 、1050-8地號，1050地號則放
    領予訴外人徐水元，重測後編為系爭961 地號土地。120- 1
    地號土地因分割增加120-4 、120-5 、120-6 、120-7 地號
    土地，亦放領與徐水元。122 、123-1 亦均放領與徐水元（
    123-1 地號分割增加123- 3地號土地）。因土地面臨台13甲
    省道，數十年來通行無礙。嗣徐水元將1050地號土地出賣與
    訴外人張清水，其餘土地則出賣與訴外人張陳甘妹，張陳甘
    妹取得之土地得通行至台13甲道路，張清水取得之1050地號
    土地則經由張陳甘妹之土地通往台13甲道路。後張陳甘妹將
    其所有土地出賣與他人，並由被告輾轉取得，原告則於80年
    間取得重測前1050地號土地（重測後960 、961 地號），系
    爭960 地號土地因而成為袋地。因地屬封閉U 型山凹地，三
    面環山，除自被告所有前開土地進出台13甲省道外，別無他
    法通行至公路。茲因原告欲在系爭961 地號土地上建築房屋
    ，須經由被告前開土地通往同段1024地號土地上私設巷道（
    即平仁路150 巷）進而通行至台13甲省道。因被告拒絕原告
    通行，為此依民法第787 、788 、789 條規定提起本件訴訟
    主張袋地通行權。又被告建喬公司在上開1024地號即平仁路
    150 巷道土地上建築圍牆，妨礙原告之通行，爰一併請求被
    告建喬公司將該圍牆拆除，使原告得為通行等語。並聲明：
    (一)確認原告就被告江送富、江花所有系爭962 、966 、96
    7 、96 9-1、969 、970 、965-1 地號如附圖方案一所示編
    號A部分面積44.71 平方公尺、B 部分面積44.40 平方公尺
    、C 部分面積37.95 平方公尺、D 部分面積2.61平方公尺、
    E部分面積17.94 平方公尺、F 部分面積3.05平方公尺、G
    部分面積1.17平方公尺土地有通行權存在。(二)被告建喬公司
    應將如附圖藍色實線所示之圍牆拆除，准許原告通行。
五、被告江送富、江花則均以：原告所有系爭961 地號土地重
    測前為造橋段1050地號，於42年9 月10日因分割增加1050-7
    地號、1050-8地號土地，斯時即成為袋地，嗣1050地號土地
    於83年8 月11日因分割增加1050-40 地號土地（即重測後系
    爭961 地號），而1050-7、1050-8地號土地嗣後陸續分割增
    加多筆地號土地；是系爭961 地號土地係因分割而成為袋地
    ，依民法第789 條規定，應通行其原來所分割前母地號土地
    即重測前1050-7、1050-8地號土地，不得主張通行被告所有
    土地。被告所有系爭8 筆土地係分割自重測前造橋段120-1
    、122 、123- 1地號土地，原告所有系爭961 地號土地係分
    割自重測前造橋段1050地號土地，雖原同屬徐水元所有，惟
    徐元水取得系爭土地後係通行當時蕭椿、蕭版田所保留重
    測前之1050 -7 地號土地而到公路，從未通行過被告上開土
    地。又民法第787 條所謂「損害最少之處所」，其目的在解
    決與公路無適宜聯絡之土地之通行問題，自應限於必要之程
    度，且應選擇對於鄰地損害最少之處所為之，其目的並不在
    解決鄰地之建築上之問題，自不能僅以建築法或建築技術上
    之規定為立論之基礎，因此原告主張通行權之寬度應限於2
    公尺為已足。另如採附圖所示原告之方案一，其通行方法將
    從中穿越被告土地，將之一分二，嚴重侵害被告之權益。是
    原告通行方法應由與961 地號相鄰之鄰地開闢道路通行如附
    圖所示方案二，且路寬應限縮至2 公尺為妥。並聲明：原告
    之訴駁回。
六、被告建喬公司則未於言詞辯論期日到場，亦未提出書狀作何
    聲明或陳述。
七、得心證之理由：
  (一)按土地因與公路無適宜之聯絡，致不能為通常使用者，除因
    土地所有人之任意行為所生者外，土地所有人得通行周圍地
    以至公路，民法第787 條第1 項定有明文。經查，原告所有
    坐落苗栗縣造橋鄉○○段961 地號土地為被告江送富所有96
    2 地號土地、訴外人林麗珠所有960 地號土地、訴外人蕭克
    賢所有953 地號土地所包圍，上開土地上均為樹林及雜草遍
    佈，並無建築物，且對外並無連接公路；距離系爭961 地號
    土地最近之聯絡道路係位於同段1024地號土地上之平仁路
    150 巷私設巷道，可通往平仁路即台13甲省道；而被告江送
    富、江花所有系爭962 、966 、967 、969-1 、969 、
    970 、965-1 、971 地號等8 筆土地橫跨介於系爭961 地號
    土地與該私設巷道之間，是系爭961 地號土地與公路並無適
    宜之聯絡，係屬袋地等情，為兩造所不爭執，並經本院勘驗
    屬實，製有勘驗筆錄、現場照片及航照圖在卷可稽，復有土
    地登記謄本、地籍圖等件為證。系爭961 地號土地既屬袋地
    ，依前開規定，原告即得對周圍鄰地主張袋地通行權。
  (二)被告江送富、江花雖辯稱：依民法第789 條規定，原告所
    有系爭961 地號土地僅能通行重測前1050-7、1050-8地號（
    重測後953 等多筆地號土地），不得通行其等土地云云。按
    因土地一部之讓與或分割，而與公路無適宜之聯絡，致不能
    為通常使用者，土地所有人因至公路，僅得通行受讓人或讓
    與人或他分割人之所有地，民法第789 條第1 項固定有明文
    。惟查，原告所有系爭961 地號土地係分割自重測前造橋段
    1050地號土地，該土地最初原為蕭椿、蕭版田所有。於42年
    間，政府依據實施耕者有其田條例規定予以徵收並分割出
    1050-7、1050-8地號土地，除將1050-7地號土地保留原地主
    蕭椿、蕭版田之外，其餘1050及1050-8地號土地附帶徵收轉
    放領與訴外人徐水元及王阿穆取得等情，為兩造所不爭執，
    並有上開地號土地登記簿謄本在卷可稽。而按政府依實施耕
    者有其田條例規定徵收私有耕地，係屬原始取得，於徵收後
    因放領取得耕地者，自屬新取得所有權人（最高法院51年台
    上字第3257號判例參照）。重測前1050、1050-7、1050-8等
    地號土地既係因政府徵收轉放領而來，係原始取得，此與讓
    與乃不變更原權利之同一性而僅變更主體者不同；與分割係
    原共有人由共享一所有權而變更為分別享有一所有權者亦異
    。是被告江送富、江花援引上開民法第789 條關於土地一
    部之讓與或分割，致有不通公路之土地者，僅得通行受讓人
    或讓與人或他分割人之所有地之規定，抗辯原告僅得通行重
    測前1050-7、1050-8等地號土地（重測後953 等多筆地號土
    地），自非可採。
  (三)按有通行權之人，應於通行必要之範圍內，擇其周圍地損害
    最少之處所及方法為之，此為民法第787 條第2 項所明定。
    土地所有人於善盡利用其所有之土地後，其土地仍與公路無
    適宜之聯絡，致不能為通常使用者，始得通行周圍地以至公
    路。且按相鄰關係乃基於利益衡量之原理而設，依誠信原則
    ，土地所有人不能因求自己之最大便利，致對相鄰土地所有
    人造成逾越必要程度之損害。又鄰地通行權為土地所有權之
    擴張，其目的在解決與公路無適宜聯絡之土地之通行問題，
    自應限於必要之程度，且應選擇對鄰地損害最少之處所為之
    。再按通行之主要目的不僅專為調和個人所有之利害關係，
    且在充分發揮袋地之經濟效用，以促進物盡其用之社會整體
    利益，然為所有人容忍義務之設，應於能達成上開社會利益
    之範圍內，儘量與所有人之損害減至最低為必要。而是否為
    土地通常使用所必要，應依土地位置、地勢、面積、用途及
    使用之實際情形定之。本院審酌：
  1.依原告主張之方案即如附圖所示方案一，係由系爭961 地號
    土地開闢4 米道路通行被告江送富、江花所有系爭8 筆地
    號土地直達1024地號土地上之平仁路150 巷道，以聯絡至公
    路。該方案雖係自系爭961 地號土地至平仁路150 巷道之垂
    直最短距離，惟該通行範圍所占之面積高達151.82平方公尺
    ，且行經被告江送富、江繡花之土地，將之割裂破碎，尤其
    從中穿越被告江送富所有966 、967 、969 、969-1 等地號
    土地，造成被告等無法充分利用土地，嚴重損及其等土地之
    經濟效益。是此方案未顧及鄰地之使用及利益平衡，難認係
    對鄰地所造成損害最小之處所及方法。又同段973 地號土地
    為原告所有，該土地與平仁路105 巷道直接相通，則於選擇
    通行之處所及方法時，應使原告善盡利用該筆地號土地以解
    決其通行之問題。然依原告之方案一，其捨棄連接至973 地
    號土地以連接對外道路，而直接由961 地號土地畫一通行道
    路直達平仁路150 巷道，難認妥適。
  2.反觀附圖所示方案二，係由系爭961 地號土地沿著被告江送
    富所有系爭962 、966 、965 、965-1 等地號東側土地邊緣
    開闢2.5 公尺寬道路以連接至原告所有973 地號土地，藉由
    該973 地號土地連接至平仁路150 巷以至台13甲公路。如採
    該方案，通行範圍為146.86平方公尺，且僅通行被告江送富
    所有上開4 筆土地，繞開行經被告江送富、江花其餘4 筆
    土地。其通行面積較方案一為小，雖仍大於方案三所示131.
    24平方公尺，惟方案三行經被告江送富所有962 、966 、
    969-1 、965 、969 、965- 1等6 筆地號土地，且亦從中穿
    越，近似方案一，將造成被告江送富將來無法合併利用土地
    ，而擴大其損害，尚不足採。而方案二通行土地因沿著被告
    江送富與他人所有土地之地籍線而行，不致割裂被告江送富
    土地。又該方案通行結果連接至原告所有另筆973 地號土地
    ，已善盡利用原告既有之另筆973 地號土地以連接對外道路
    ，且因不需行經被告江送富、江繡花所有其餘967 、969- 1
    、969 、970 、971 等地號土地，對鄰地造成之損失可謂最
    小。
  3.原告所有系爭961 地號土地上目前並無建物存在，大部分為
    樹林及雜草叢生，且緊鄰四週土地亦無建物存在，此為兩造
    所不爭執，並經本院勘驗明確。方案二所示通行範圍，其寬
    度為2.5 公尺，已足供一般汽車單向通行，如將來原告於系
    爭961 地號土地上建築房屋，亦足供其自己及家人往來通行
    所需，堪認為適宜之通路。原告雖主張需有4 公尺寬之通路
    方符合其將來建築所需云云，惟按鄰地通行權為鄰地所有權
    之擴張，其目的在解決與公路無適宜聯絡之土地之通行問題
    ，自應限於必要之程度，且應選擇對鄰地損害最少之處所為
    之。其目的並不在解決鄰地之建築上之問題，自不能僅以建
    築法或建築技術上之規定為立論之基礎（最高法院83年度台
    上字第1606號判決參照）。是本院認方案二所示2.5 公尺寬
    之道路，足供汽車通行，足堪系爭袋地為通常之使用，為適
    宜之通路，亦屬必要程度內對周圍地所有人損害最小之處所
    及方法。爰判決如主文第1 項所示。另因有關通行範圍乃屬
    法院裁量審酌權限，故本院所採認之通行範圍雖與原告聲明
    範圍不同，本院仍無庸另為駁回原告請求之諭知，附此敘明
    。
  (四)末按所有人，於法令限制之範圍內，得自由使用、收益、處
    分其所有物，並排除他人之干涉，民法第765 條定有明文。
    又民法第787 條鄰地通行權，乃屬袋地所有權人所有權能之
    擴張，自屬前揭民法第765 條所示之所有權權能範圍，若有
    人妨阻該袋地與公路適宜之聯絡，致袋地所有權人不能為通
    常之使用者，袋地所有人自得依民法第767 條請求排除之。
    經查，原告主張被告建喬公司於同段1024地號土地即平仁路
    150 巷道上建築如附圖所示藍色實線之圍牆，阻斷973 地號
    土地對外唯一通路等情，業經本院勘驗明確，復為被告江送
    富、江繡花所不爭執，而建喬公司經合法通知，亦未到庭或
    提出書狀作何爭執，自堪信原告之主張為真實。原告所有系
    爭973 地號土地除經由該巷道對外聯絡外，已無其他通行處
    所，既然屬實，被告建喬公司於該巷道上建築系爭圍牆，不
    但妨礙973 地號土地之通行，亦妨礙原告自系爭961 地號土
    地經由973 地號土地連接至台13甲公路，而原告既有如附圖
    方案二所示通行權存在，被告建喬公司之系爭圍牆妨礙系爭
    袋地與公路之聯絡，則原告請求被告建喬公司將之拆除，不
    得妨礙原告通行，即有理由，應予准許。爰判決如主文第2
    項所示。
八、本件事證已臻明確，兩造所提其餘攻擊防禦方法及證據經本
    院審酌後，核與判決結果不生影響，爰不一一論述，附此敘
    明。
九、據上論結，原告之訴為有理由，依民事訴訟法第385 條第1
    項前段、第78條、第85條第1 項前段，判決如主文。
中    華    民    國    99    年    12    月    16    日
                        民事庭法  官  楊中琪
以上正本係照原本作成。
如對本判決上訴，須於判決送達後20日內向本院提出上訴狀。
如委任律師提起上訴者，應一併繳納上訴審裁判費。
                              書記官  李曉君
中    華    民    國    99    年    12    月    17    日

司法院資訊處製作；財團法人民間司法改革基金會備份。
